【裁判字號】    94,訴,2188
【裁判日期】    950518
【裁判案由】    退除給與
【裁判全文】
臺北高等行政法院判決
                                     94年度訴字第02188號
                              .
原      告  甲○○
訴訟代理人  趙興偉  律師
複代理人    趙懷琪  律師
            許淵秋  律師
被      告  國防部參謀本部
代  表  人  乙○○參謀總長）.
                          通訊.
訴訟代理人  丁○○        同上.
            丙○○        同上.
上列當事人間因退除給與事件，原告不服國防部中華民國94年5
月10日94年決字064 號訴願決定，提起行政訴訟。本院判決如下
：
    主  文
原告之訴駁回。
訴訟費用由原告負擔。
    事  實
一、事實概要：
    原告為前陸軍上校駱維藩之遺族，於民國（下同）93年12
    月20日向被告提出申請發給「退伍除役軍官退除給與補助金
    」，經被告以93年12月27日選道字第0930016177號函覆，其
    請求已逾「退伍除役軍官士官退除給予補助金發給辦法」第
    10條規定之5 年請求權時效期間，而為否准之處分，原告不
    服提起訴願，遭訴願決定駁回後，遂向本院提起本件行政訴
    訟。
二、兩造聲明：
  (一)原告聲明求為判決：
    1.訴願決定及原處分均撤銷。
    2.請求被告作成依退除役軍宮士官退除給與補助金發給辦法
      第3 條第1 項之規定計算，審定以84年7 月1 日上校官階
      俸級之本俸之15% 為補助金基數金額乘以20個補助金基數
      之補助金總額之行政處分。
    3.訴訟費用由被告負擔。
  (二)被告聲明求為判決：
    1.原告之訴駁回。
    2.訴訟費用由原告負擔。
三、兩造之爭點：
    原告於93年12月20日向被告提出申請發給「退伍除役軍官退
    除給與補助金」，是否已逾5 年之請求權時效期間？
  (一)原告主張之理由：
    1.依照「退伍除役軍官士官退除給與補助金發給辦法」第2
      條第1項規定: 「退除給與補助金 (以下簡稱補助金)之發
      給對象如下: 一、中華民國38年1月1日以後至中華民國59
      年6月30日以前，在臺灣地區服現役期間依相關法令規定
      ，辦理正式退伍、除役，並合於發給退除給與之軍官、士
      官。但支領退休俸之退伍除役將級軍官不予發給」，及同
      辦法第5條第1項規定: 「補助金發給對象為第2條第1項第
      1款退伍除役之軍官、士官死亡者，由其遺族登記請領，
      遺族之範圍及領受順序，依民法有關繼承之規定。」，是
      原告依民法第1138條規定，係原告之父駱維藩之第一順位
      法定繼承人，即為本件退除給與補助金之請求權人，並依
      據同辦法第3條第1項規定：「補助金依下列標準計算: 一
      、依陸海空軍軍官服役條例及陸海空軍士官服役條例規定
      ，按其服役年資計算應領一次退伍金之基數為補助金基數
      。但服役年資未滿3年者，發給6個基數之補助金。二、依
      退伍、除役或撫恤時之官階俸級，以中華民國84年7月1日
      相同官俸階級之本俸之15%為補助金基數金額。三、補助
      金總額，以其補助金基數金額乘以補助金基數。」，請求
      依此計算補助金總額，為此原告提起課予義務訴訟，請求
      被告作成給付之行政處分。
    2.原告係駱維藩之繼承人，原告之父於服役滿20年後，在48
      年9 月1日退伍，有備退字第07063號退伍令可證，被告之
      所以駁回原告之申請，無非以被告88年7月1日登載於公報
      或新聞媒體之公告規定，遺族請領退除給與補助金登記日
      期，為88年7月19日至88年7月31日，並以原告於93年12月
      提出申請，已逾退伍除役軍官士官退除給與補助金發給辦
      法規定5年時效 (由公告受理請領口88年7月19日起算至93
      年7月18日屆滿5年)，請求權罹於時效而消滅，否准原告
      之請領。惟查：
      (1)本件原告請求之依據，係行政院依陸海空軍官士官服役
        條例第39條授權，於88年6月29日行政院 (88)台人政給
        字第015829號令發布「退伍除役軍官士官退除給與補助
        金發給辮法」 (以下簡稱補助金發給辦法)全文14條，
        並自88年7月1日起施行，經查該辨法之授權母法「陸海
        空軍軍官士官服役條例」 (以下簡稱服役條例)第39條
        第6項明文: 「民國38年1月1日以後至民國59年6月30日
        以前，在臺灣地區退除役之軍、士官，其所支領之退除
        役給與偏低，行政院應為適當之處理; 其辦法及對象，
        依預算程序於2年內辦理。」，由補助金發給辦法之母
        法規定內容，可知原告之原告之父服役年資20年後退伍
        ，即係在59年6月30日以前退役，依服役條例為公平性
        等公共利益目的，而授權由行政院對於補助辦法及對象
        為技術性規定，惟行政機關須依法律而為行為，係依法
        行政之內涵，行政行為不得與法律牴觸，涉及人民權利
        之重要事項應屬法律保留範圍，亦為司法院大法官釋字
        第443號解釋理由書所揭諸階層化之法律保留：「．‥
        至何種事項應以法律直接規範或得委由命令予以規定，
        與所謂規範密度有關，應視規範對象、內容或法益本身
        及其所受限制之輕重而容許合理之差異: 諸如剝奪人民
        生命或限制人民身體自由者，必須遵守罪刑法定主義，
        以制定法律之方式為之; 涉及人民其他自由權利之限制
        者，亦應由法律加以規定，如以法律授權主管機關發布
        命令為補充規定時，其授權應符合具體明確之原則; 若
        僅屬與執行法律之細節性、技術性次要事項，則得由主
        管機關發布命令為必要之規範，雖因而對人民產生不便
        或輕微影響，尚非憲法所不許。又關於給付行政措施，
        其受法律規範之密度，自較限制人民權益者寬鬆，倘涉
        及公共利益之重大事項者，應有法律或法律授權之命令
        為依據之必要，乃屬當然。．‥」，在給付行政涉及公
        共利益之重要事項仍應屬於法律保留之範圍。
      (2)再者，依據行政程序法第150條第2項規定: 「法規命令
        之內容應明列其法律授權之依據，並不得逾越法律授權
        之範圍與立法精神。」，是以授權目的、內容與範圍為
        其明確性原則，如法規命令有逾越法律授權範圍及立法
        目的時，即屬牴觸法律，參照行政程序法第158條第1項
        第1款規定: 「法規命令，有下列情形之一者，無效：
        一、牴觸憲法、法律或上級機關之命令。」，可揆諸大
        法官會議釋字第425號、釋字第423號、釋字第394號等
        意旨，本件補助金發給辦法第10條規定: 「請領補助金
        之權利，自公告受理請領之日起，經過5年不行使而消
        滅;﹒‥。但因不可抗力之事由，致不能請領者，自該
        請求權可行使時起算。」，本條有關請求權行使僅有5
        年時效之規定，係對於人民權利行使之限制，與母法授
        權範圍及目的並不相合，應屬牴觸母法規定之無效命令
        。
      (3)況查，服役條例存於86年1月1日施行，並87年10月29
        日修正公布第39條第6項，於第39條第6項所明白揭示授
        權行政機關之目的: 「民國38年1月1日以後至民國59年
        6月30日以前，在臺灣地區退除役之軍、士官，其所支
        領之退除役給與偏低，行政院應為適當之處理; 其辦法
        及對象，依預算程序於2年內辦理。」，立法者所為之
        授權行政機關行政院訂定發布相關處理辦法 (補助金發
        給辦法是於88年6月29日公布)，係對於適用對象及辦法
        為授權，當時該條文通過立院提案版本之修法說明，係
        為59年6月30日以前退除之榮民，無法源依據而無法發
        給退除給與其他現金給與補償金，有欠公允，且彼等早
        期環境條件不足下長期服役，為國犧牲奉獻，退除時未
        能領取退除給與其他現金給與補償金，致生活條件較差
        成為社會弱勢，造成差別待遇，顯有違平等原則，然綜
        觀立法說明內容，立法者並未經由法律明確授權該辦法
        適用應設時效制度，致限制符合條件者之權利行使，導
        致不利的結果，且由立法原意適用對象既係回溯自38年
        1月1日起至59年6月30日以前，在該20多年期間內退除
        役之軍士官，為基於國家社會平等正義之公益考量，及
        保障彼等於當時退除給與尚有不足以照顧維持生活，授
        權行政院為適當處理，該適當處理應依前揭大法官解釋
        意涵，僅於執行法律技術性、細節性非屬重要事項，又
        ，行政院訂定之相關辦法在公布後於88年7月1日施行，
        其中符合請領資格者，包括本人及遺族，亦體現寓有照
        顧遺屬之目的，立法者更無意以時效規定，使得符合補
        助金申請者之權益受不當限制剝奪，並且已考量到補助
        金發給對象，縱正義體現但因午時久遠，可能現已年邁
        體衰甚而死亡，因此授權範圍並未明定應有時效限制，
        否則，自會要求行政機關訂定相關辦法之行政命令僅在
        一定期間內有效，承上，從法律條文形成客觀意旨解釋
        ，可看出授權目的，而法規命令自不得破壞或違反母法
        授權之精神，倘若本件之補助金發給辦法第10條規定，
        限制請求權行使僅於公告受理請領之日起5年，會使得
        原有照顧遺族之目的不達，形同限時法之效果，自該所
        規定之時效期問經過，行政機關主張時效消滅，其結果
        自是補助金之給與發放，絕無可能繼續適用以照顧對國
        家社會有功之退除役軍士官遺族，顯與法治國依法行政
        原則有違，訴願決定及原處分自不足加以維持。
      (4)被告以補助金發給辦法第10條規定，以88年7月1日登載
        公告，遺族請領退除給與補助金登記日期，為88年7 月
        19日至88年7月31日，並以原告提出申請時，由公告受
        理請領日88年7月19日起至93年7月18日已屆滿5年，請
        求權罹於時效，而當時有刊登於四大報等云云。惟查：
        被告所謂於四大報刊登三天及榮光周刊上刊登公告，
          被告於準備庭時並無提出其內容及版面，且原告不具
          榮民身分，被告是否有寄出該刊物予原告亦待證明？
          而公告之方式是否達到宣傳足以使得適用對象，得在
          這麼短的期間知悉補助金發給辦法之相關內容？在不
          到半個月登記期間是否足夠? 有無揭露五年消滅時效
          規定？被告當時並未將有關資訊充分揭露，而使得人
          民權益無法行使而受有損害，亦與立法本旨不合。
        查該補助金發給辦法係於87年7月1日施行，如依據該
          辦法所生之公法上請求權，係行政程序法於90年1月1
          日施行前 (行政程序法第175條規定)已發生，自不適
          用行政程序法第131條第1項規定之消滅時效期間。
        有關請求權消滅時效之規定應屬法律保留，而非定於
          行政命令中，且系爭補助金發給辦法第10條規定，消
          滅時效之起算點係「自公告受理請領之日起，經過五
          年不行使而消滅」，而非自「請求權可行使時」起算
          ，時效之起算點亦與消滅時效制度不符，按最高行政
          法院52年判字第345號意旨所揭: 「公法與私法，雖
          各兵特殊性質，但二者亦有其共通之原理，私法規定
          之表現一般法理者，應亦可適用於公法關係。」，則
          民法中有關消滅時效制度之原理原則，在公法上應有
          其類推適用，故須權利人知悉其得行使權利之狀態，
          時效期間始能起算。蓋權利之行使可被期待甚或要求
          而不行使，乃權利依時效消滅之理由，若權利人不知
          已可行使權利，如仍責令其蒙受時效之不利益，自非
          時效制度之本旨，則87年7月1日起施行之系爭補助金
          發給辦法第10條規定，卻一律定於「自公告受理請領
          之日起，即88年7 月19日起，使得不知悉可行使請求
          權之人，因而遭受不利益，致無法獲得給付，顯與消
          減時效制度之原理原則有違，被告所辯自無理由。
    3.綜上理由，原告聲明求為撤銷訴願決定及原處分，並命被
      告為特定內容之行政處分，自屬有理由，請准賜判決如聲
      明所示，以保權益，至為感禱。
  (二)被告主張之理由：
    1.查行政院88年6月27日台88人政給字第015829號令頒「退
      伍除役軍官士官退除給與補助金發給辦法」，係38年1月1
      日至59 年6月30口問退伍除役之軍士官，因其所支領之退
      除給與偏低，政府基於照顧袍澤立場，訂定辦法補發於上
      開期間退伍除役軍官士官之補助金，因該項補助金亦屬軍
      官士官退除給與之一種，從而依照陸海空軍軍官士官服役
      條例第41條關於請領退除給與請求權5年時效之規定，於
      上開辦法第10條規定「請領補助金之權利，自公告受理請
      領之日起，經過5年不行使而消滅;」。
    2.被告為確保該期間退伍除役軍官士官之權益，前於88年7
      月1日在公報及各新聞媒體公告，請符合規定之權利人於
      公告排定之登記日期向各團管區提出申請，俾利被告審核
      發放作業，嗣為避免影響渠等權益，於該5年請求權時效
      期問即將屆滿前，再度於公報及各新聞媒體公告，請尚未
      辦理之人員，儘速提出申請辦理，故被告為照顧退休榮員
      權益，已竭盡告知義務。
    3.本案已故退員駱維藩係於48年9月1日退伍，具有上開補助
      金請領資格，惟駱員於82年3月24日死亡，則依本部於88
      年7月1日在公報及各新聞媒體公告之規定，其遺族請領補
      助金之登記日期為88年7月19日至88年7月31日，然其至93
      年12月間始提出申請，已逾5年請求權時效期問，被告依
      上開法令規定否准所請，於法並無不合。綜上所述，本件
      原告提起本訴並無理由，應予駁回。
    4.本案應適用之法令應為陸海空軍服役條例第41條關於五年
      時效之規定，而非原告所陳之同法第39條規定。而被告曾
      於四大報，包括中國時報、聯合報、中央日報、青年日報
      及榮光週刊上刊登公告，於報紙刊登3天，截止前亦再刊
      登公告週知。
      理由
一、按「軍官、士官請領退除給與權利，自退伍除役之次月起，
    經過5 年不行使而消滅。但因不可抗力事由，致不能行使者
    ，自該請求權可行使時起算。」陸海空軍軍官士官條例第41
    條第1 項定有明文。而行政院88年6 月27日台88人政給字第
    015829號令頒「退伍除役軍官士官退除給與補助金發給辦法
    」 ，係38年1 月1日 至59年6 月30口問退伍除役之軍士官
    ，因其所支領之退除給與偏低，政府基於照顧袍澤立場，訂
    定辦法補發於上開期間退伍除役軍官士官之補助金，因該項
    補助金亦屬「軍官士官退除給與」之一種，是有關軍官士官
    退除給與之請求權時效，自應適用陸海空軍軍官士官服役條
    例第41條關於請領退除給與請求權5 年時效之規定。至於其
    起算，行政院依陸海空軍軍官士官服役條例第39條授權，以
    88年6 月27日台88人政給字第015829號令訂頒「退伍除役軍
    官士官退除給與補助金發給辦法」，其第10條規定：「請領
    補助金之權利，自公告受理請領之日起，經過5 年不行使而
    消滅；但因不可抗力之事由，致不能請領者，自該請求權可
    行使時起算。」同辦法第14條規定：「本辦法自中華民國88
    年7 月1 日起施行。」亦訂明「請領補助金之權利，自公告
    受理請領之日起，經過5 年不行使而消滅」。因之，如果得
    為請求權人自公告受理請領之日起，經過5 年仍不行使其請
    求權者，依法自因時效而消滅而不得再請求。
二、查原告為前陸軍上校駱維藩之遺族，於93年12月20日向被告
    提出申請發給「退伍除役軍官退除給與補助金」，經被告以
    93年12月27日選道字第0930016177號函覆，其請求已逾「退
    伍除役軍官士官退除給予補助金發給辦法」第10條規定之5
    年請求權時效期間，而為否准之處分，原告不服提起訴願，
    遭訴願決定駁回後，遂向本院提起本件行政訴訟之事實，有
    其93年12月20日之申請書及登記表、登記委託書、駱維藩82
    年3 月24日之死亡診斷證明書、原告之戶籍謄本、88年7 月
    1 日中國時報第13版國防部公告、88年7 月1 日聯合報國防
    部公告、88年7 月1 日中華日報國防部公告、93年4 月21日
    榮光雙週刊及訴願書等各附原處分卷足稽，堪認為真實。兩
    造主要爭執在：原告於93年12月20日向被告提出申請發給「
    退伍除役軍官退除給與補助金」，是否已逾5 年之請求權時
    效期間？
三、經查：
  (一)本件原告先父駱維藩係於48年9 月1 日退伍，固具有退伍除
    役軍官退除給與補助金之請領資格，惟原告先父駱員於82年
    3 月24日死亡，則依國防部於88年7 月1 日在公報及各大新
    聞媒體公告之規定，有關退伍除役軍官退除給與補助金遺族
    請領補助金之登記日期為88年7 月19日至88年7 月31日，然
    原告竟遲至93年12月20日始提出申請，顯已逾陸海空軍軍官
    士官服役條例第41條之5 年請求權時效。原告訴稱原處分依
    「退伍除役軍官士官退除給予補助金發給辦法」第10條規定
    之5 年請求權時效期間，而為否准之處分，為法律規定所無
    之限制等云，容有誤解法令，蓋退伍除役軍官士官之補助金
    仍屬「軍官士官退除給與」之一種，仍應適用有關軍官士官
    退除給與之請求權時效，即陸海空軍軍官士官服役條例第41
    條關於請領退除給與請求權5 年時效之規定，原告之上開主
    張顯無足憑採。
  (二)原告另訴稱本件補助金之登記日期為88年7 月19日至88年7
    月31日，並由公告受理請領日起算，至93年7 月18日屆滿5
    年，然公告刊登何處？刊登次數？質疑被告之公告作業有瑕
    疵等語。然查，國防部「退伍除役軍官退除給與補助金發給
    公告」，確經國防部於88年7 月1 日分別在中國時報（第13
    版）、聯合報（第9 版）、中央日報（第13版）及中華日報
    （第6 版）；88年7 月2 日及同月3 日中央日報（第13版）
    ，等各大報刊登發給公告，載明發給之對象，請領手續、發
    給標準及登記梯次等資訊，有各該刊登報紙之資料影本附卷
    可參，足知被告均以各大報重要版面刊登相關之公告，而於
    5 年時效屆滿前93年4 月1 日榮光雙週刊第1 版並特別刊載
    「請領退除給與補助金6/30截止，未曾請領之榮民請於截止
    日前登記請領」，亦有該雙週刊之報導資料影本附卷可考，
    難謂被告未盡公告通知受領權人辦理登記請領之義務。原告
    質疑被告未盡公告之能事等云，亦有未合，無足採取。
  (三)從而，原告既未於公告指定之期日辦理登記，並遲至93年12
    月20日始提出申請請求發給退伍除役軍官士官退除給與補助
    金，亦無不可抗力之事由，其請求自已逾得為請求之5 年時
    效而消滅。
四、綜上，原告雖為前陸軍上校駱維藩之遺族，惟遲至93年12月
    20日始向被告提出申請發給「退伍除役軍官退除給與補助金
    」，經被告以其請求已逾5 年請求權時效期間，而以93年12
    月27 日 選道字第0930016177號函覆為否准之處分，並無違
    誤，訴願決定予以維持，亦無不合。原告徒執前詞，聲請撤
    銷，為無理由，應予駁回。
五、本件判決基礎已經明確，兩造其餘主張或陳述，與判決結果
    無影響，不再一一論述。
據上論結，本件原告之訴為無理由，爰依行政訴訟法第98條第3
項前段，判決如主文。
中    華    民    國    95    年     5   月      18    日
                         第六庭審判長法  官  黃  清  光
                                     法  官  許  瑞  助
                                     法  官  陳  鴻  斌
上為正本係照原本作成。
如不服本判決，應於送達後20日內，向本院提出上訴狀並表明上
訴理由，如於本判決宣示後送達前提起上訴者，應於判決送達後
20日內補提上訴理由書（須按他造人數附繕本）。
中    華    民    國    95    年     5   月      18    日
                                     書記官  蔡  逸  萱


司法院資訊處製作；財團法人民間司法改革基金會備份。
